臺灣板橋地方法院刑事判決　　　　　　　 96年度選訴字第1號
公　訴　人　臺灣板橋地方法院檢察署檢察官
被　　　告　甲○○○
選任辯護人　蘇夏曦律師
　　　　　　許進德律師
　　　　　　劉金玫律師
上列被告因違反公職人員選舉罷免法案件，經檢察官提起公訴（
九十五年度選偵字第一七一號、第一七二號），本院判決如下：
    主  文
甲○○○對於有投票權之人，行求賄賂，而約其為一定之行使，
處有期徒刑壹年捌月，褫奪公權貳年。緩刑貳年。
未扣案用以行求之賄賂現金新臺幣肆仟元沒收之。
    事  實
一、甲○○○係臺北縣板橋市福德里里民，劉呂美枝則為九十五
    年度鄉鎮市民代表暨村里長選舉之臺北縣板橋市福德里里長
    候選人。甲○○○明知不得對有投票權之人行求期約或交付
    賄賂，而約定其為一定之行使，詎因感念劉呂美枝之恩情，
    為期劉呂美枝能順利當選，竟基於賄賂使有投票權人為一定
    行使之犯意，於民國九十五年五月二日下午某時許，在臺北
    縣板橋市○○路忠義巷二十號五樓之葉羅妙住處內，將現金
    新臺幣（下同）四千元交付予具有投票權之葉羅妙，要求葉
    羅妙及其家中有投票權之人共四人於該屆里長選舉時，投票
    支持不知情之劉呂美枝（劉呂美枝另經檢察官為不起訴處分
    ），葉羅妙雖推辭婉拒，惟甲○○○仍再三要求接受，葉羅
    妙礙於情面出於無奈而暫為允收，然旋將該款項交由其夫葉
    舜華，由葉舜華持往甲○○○住處返還，並表明渠等不收賄
    賂之意而離去。
二、案經法務部調查局臺北縣調查站移送臺灣板橋地方法院檢察
    署檢察官偵查起訴。
    理  由
一、犯罪事實之認定：上揭事實，業據被告甲○○○於偵查及審
    理時俱為自白不諱，核與證人葉羅妙、葉泰良（即葉羅妙之
    子）於偵查中證述之情節，及劉呂美枝於偵查中以被告身分
    所為之供述（劉呂美枝偵查中之供述，經被告及辯護人於審
    理時表示沒有意見，未於言詞辯論終結前聲明異議，本院審
    酌劉呂美枝該項言詞陳述作成時之情況，認為適當，依刑事
    訴訟法第一百五十九條第一項之規定，得為證據）一致，堪
    信被告上開自白應與事實相符。此外，復有卷附九十五年村
    里長選舉候選人登記冊(一)可為佐據，本件事證已臻明確，被
    告如事實欄所載之犯行堪以認定，應予依法論科。
二、論罪科刑之法律適用：
  (一)按被告行為後，刑法及其施行法於九十五年七月一日修正施
    行，另罰金罰鍰提高標準條例第二條之規定配合刑法修正同
    時刪除。依修正後刑法第二條第一項之規定：「行為後法律
    有變更者，適用行為時之法律。但行為後之法律有利於行為
    人者，適用最有利於行為人之法律。」。上開刑法、刑法施
    行法等相關法律之修正雖非個別刑罰處罰規定或構成要件之
    變更，然已影響行為人刑罰之法律效果，應屬刑法第二條第
    一項所定之法律變更（最高法院八十三年度台非字第一九九
    號判決意旨參照）。是本件自應就被告適用修正前後相關規
    定法律效果綜合比較後，依上開規定適用法律，並應依比較
    後之結果一體適用，不得就新舊法個別項目割裂適用；惟緩
    刑部分，因屬刑罰權執行之規範事項，並非刑罰權形成之規
    範事項，其宣告應適用修正後刑法第七十四條之規定，無庸
    為修正前後法律之比較（最高法院九十五年第八次刑事庭會
    議決議意旨參照）。茲比較說明如下：
    1.按公職人員選舉罷免法第九十條之一所定之投票行賄罪，
      其行求賄賂階段，屬行賄者單方意思表示行為，不以相對
      人允諾為必要，而交付賄賂階段，則行賄者已實施交付賄
      賂之行為，一經交付，罪即成立，但以收受者已收受，而
      有其受賄意思者為限。而交付賄選階段，除行賄者有實施
      交付賄賂行為外，因對收受賄賂者，刑法第一百四十三條
      有投票受賄罪之處罰規定，二者乃必要共犯中之對向犯，
      以二個以上之行為者，彼此相互對立之意思經合致而成立
      犯罪，雖不以收受者確已承諾，或進而為一定投票權之行
      使為必要，仍須於行賄人交付賄賂或其他不正利益時，受
      交付之相對人對其交付之目的已然認識而予收受，其交付
      賄賂或其他不正利益之犯行始克成立，行賄者始成立交付
      賄賂罪，否則尚屬期約或行求之階段（最高法院八十八年
      度台上字第四七九九號判決、九十三年度台上字第二六七
      二號判決意旨參照）。而如有投票權之人，意在檢舉對方
      犯罪，因而配合有偵查權之公務員蒐證，虛予收受，以求
      人贓俱獲，該檢舉人既無收受賄賂之意思，則行為人即無
      從成立交付賄賂罪，應屬行求賄賂之階段（最高法院九十
      二年度台上字第二○○八號判決意旨參照）。查被告固有
      交付前揭現金四千元予證人葉羅妙賄選之行為，但證人葉
      羅妙實無收受之意願，並旋交予其配偶葉舜華，再由葉舜
      華立即持以返還被告，足見證人葉羅妙並無收受賄賂或與
      被告期約令其家人為投票權一定行使之意思甚明，揆諸前
      揭說明，被告所為應僅止於行求賄賂之階段。是核被告所
      為，依其行為時之法律規定，係犯公職人員選舉罷免法第
      九十條之一第一項之對於有投票權之人行求賄賂而約其投
      票權為一定之行使罪。被告犯上開罪名而於偵查中自白，
      應依公職人員選舉罷免法第九十條之一第五項之規定減輕
      其刑。再者被告犯公職人員選舉罷免法第五章之罪，而受
      有期徒刑以上之刑宣告者，應依同法第九十八條第三項之
      規定，並宣告褫奪公權，其褫奪公權之起算並應依修正前
      刑法第三十七條第五項之規定。又被告對葉羅妙用以行求
      賄賂之未扣案現金四千元，係供其投票行求賄賂所用之賄
      賂，雖未扣案，但無證據證明已經滅失，應依公職人員選
      舉罷免法第九十條之一第三項規定，不問屬於犯人與否，
      宣告沒收之。
    2.而依刑法及其施行法於九十五年七月一日修正施行，及罰
      金罰鍰提高標準條例第二條之規定配合刑法修正同時刪除
      之相關規定，被告所涉公職人員選舉罷免法第九十條之一
      論罪條文之構成要件與法定刑本身固無修改；而其中罰金
      刑部分其最高額亦無變動，然罰金刑之最低額因刑法第三
      十三條第五款之修正，由原先經罰金罰鍰提高標準條例提
      高後之銀圓十元（合新臺幣三十元），再提高為新臺幣一
      千元，自以修正前之規定較輕。又褫奪公權部分，修正後
      刑法第三十七條第二項，雖將裁量宣告褫奪公權之有期徒
      刑宣告刑下限，由六月提高為一年；然犯公職人員選舉罷
      免法第五章之罪或刑法分則第六章之妨害投票罪，宣告有
      期徒刑以上之刑者，並宣告褫奪公權，公職人員選舉罷免
      法第九十八條第三項定有明文，此項褫奪公權之宣告，寓
      有強制性，為刑法第三十七條第二項之特別規定，不受宣
      告六月或一年以上有期徒刑之限制，應優先適用，則上開
      裁量宣告褫奪公權條件之變動核與本案之法律適用無涉；
      而褫奪公權之期間，依刑法第三十七條第二項修正前後之
      規定，均為一年以上十年以下。惟褫奪公權之起算期間，
      依修正前刑法第三十七條第五項規定：「所宣告褫奪公權
      之期間係自主刑執行完畢或赦免之日起算」，而修正後刑
      法第三十七條第五項增訂但書規定「宣告緩刑者，其期間
      自裁判確定時起算之」，且修正後刑法第七十四條第五項
      復增訂「緩刑之效力不及於從刑與保安處分之宣告」；是
      以，倘若對本案被告宣告緩刑，則依前揭修正前刑法之規
      定，於緩刑期內主刑既無從執行，則褫奪公權之從刑自即
      無從起算，而依新法規定，宣告褫奪公權者雖同時宣告緩
      刑，仍需執行褫奪公權，則對被告而言修法後之規定並無
      較為有利之處。是就上開本件所涉各法律適用項目綜合比
      較結果，修法後之規定並無有利於行為人之情形，應依刑
      法第二條第一項前段之規定，適用被告行為時即刑法及其
      施行法於九十五年七月一日修正施行前之規定，其適用內
      容如前二(一)1.所述。
  (二)爰審酌選舉制度乃民主政治之重要基石，而被告基於個人理
    念支持特定人選，自應循合法途徑極力向他人推薦，以謀求
    選舉過程與結果之正當公平，然竟以賄賂之違法方式為之，
    足以戕害民主社會之選舉制度之正常運作，導致選舉結果之
    公正性受到質疑，自應受相當程度之刑事非難，惟被告於偵
    審時已能坦承犯行，態度尚稱良好，且其經查獲之買票金額
    僅四千元，所生危害較屬有限等一切情狀，量處如主文所示
    之刑，以資儆懲。又被告所為係犯公職人員選舉罷免法第五
    章妨害選舉之罪，爰依公職人員選舉罷免法第九十八條第三
    項規定，併予宣告褫奪公權二年。另被告未曾受有期徒刑以
    上刑之宣告，有臺灣高等法院被告前案紀錄表存卷可稽，其
    因一時短於思慮致罹刑章，經此教訓後，當知所警惕，且斟
    酌其行求賄選之票數與金額尚少，顯未達足生影響選舉結果
    之票數，所生實害尚屬有限，又被告曾於九十三年五月間因
    罹患自體冠狀動脈血管阻塞、二尖瓣閉鎖不全、高血壓及心
    臟節律不整等病症，施以冠狀動脈繞道手術與二尖瓣修補術
    等治療，迄今仍持續門診追蹤，此有亞東紀念醫院出具之診
    斷證明書乙份在卷可考，依其健康狀況於自由刑之接受能力
    上容非無所顧慮，是本院認上開刑之宣告，以暫不執行為適
    當，爰依現行刑法第七十四條第一項第一款之規定，併諭知
    緩刑三年，以啟自新。
據上論斷，應依刑事訴訟法第二百九十九條第一項前段，公職人
員選舉罷免法第九十條之一第一項、第三項、第五項、第九十八
條第三項，刑法第十一條前段、第二條第一項前段、第七十四條
第一項第一款，修正前刑法第三十七條第二項，判決如主文。
本案經檢察官曾文鐘到庭執行職務。
中　　華　　民　　國　　96　　年　　4 　　月　　3 　　日
                  刑事第十一庭  審判長法　官  侯志融
                                      法　官  張宏節
                                      法　官  楊博欽
以上正本證明與原本無異
如不服本判決應於送達後十日內向本院提出上訴狀
                                      書記官　李慈容
中　　華　　民　　國　　96　　年　　4 　　月　　3 　　日
附錄本案論罪科刑法條全文：
公職人員選舉罷免法第九十條之一
  對於有投票權之人，行求期約或交付賄賂或其他不正利益，而
  約其不行使投票權或為一定之行使者，處三年以上十年以下有
  期徒刑，得併科新臺幣一百萬元以上一千萬元以下罰金。
  預備犯前項之罪者，處一年以下有期徒刑。
  預備或用以行求期約或交付之賄賂，不問屬於犯人與否，沒收
  之。
  犯第一項或第二項之罪，於犯罪後六個月內自首者，減輕或免
  除其刑；因而查獲候選人為正犯或共犯者，免除其刑。
  犯第一項或第二項之罪，在偵查中自白者，減輕其刑；因而查
  獲候選人為正犯或共犯者，減輕或免除其刑。
